臺灣新竹地方法院民事判決　　　　　　　 99年度訴字第127號
原　　　告　范阿球
訴訟代理人　吳金棟律師
　　　　　　范光宏
被　　　告　林合昌
　　　　　　林合福
　　　　　　曾玉梅
　　　　　　林桂香
　　　　　　林合政
　　　　　　林合裕
　　　　　　林合棋
上列當事人間分割共有物事件，本院於民國100 年11月18日辯論
終結，判決如下：
    主  文
兩造共有坐落新竹縣芎林鄉○○段第96-1地號土地，准予原物分
割，其分割方式為：如附圖1 甲案所示丙部分，面積二五二平方
公尺、附圖1 甲案所示丙1 部分，面積二三平方公尺，分歸原告
取得；附圖1 甲案所示甲部分，面積二一九平方公尺、附圖1 甲
案所示甲1 部分，面積四九平方公尺，分歸被告林合昌、林合福
取得，並各按應有部分三分之一、三分之二比例維持共有；附圖
1甲 案所示乙部分，面積二四一平方公尺、附圖1 甲案所示乙1
部分，面積二一平方公尺，分歸被告曾玉梅、林桂香、林合政、
林合裕、林合棋取得，並各按應有部分一二三分之七、一二三分
之七、一二三分之八八、一二三分之一四、一二三分之七比例維
持共有；另如附圖1 甲案所示丁部分，面積三九平方公尺，由兩
造依如附表1 所示之比例保持共有。
訴訟費用由原告及被告依附表2 所示之比例負擔。
    事實及理由
一、原告主張：
  (一)新竹縣芎林鄉○○段96-1地號、面積844 平方公尺之土地（
    下稱系爭土地）原為林保琳、林保增、林保源3 人所共有。
    林保琳死亡後，其應有部分126 分之42由被告林合昌、林合
    福（以下合稱被告甲）繼承；林保增死亡後，其應有部分
    126 分之42（起訴書誤載為126 分之41）由被告林曾玉梅、
    林桂香、林合政、林合裕、林合棋（以下合稱被告乙）繼承
    ；林保源之應有部分126 分之42則出售予訴外人劉雲禎，再
    由訴外人劉雲禎於民國67年10月間出售予原告，嗣原告於79
    年10月間與被告曾玉梅交換土地而再取得系爭土地應有部分
    126 分之1 。是以，系爭土地現為兩造所共有，原告之應有
    部分為126 分之43，面積為288 平方公尺，惟兩造於98 年2
    至4 月間經芎林鄉公所調解委員會多次調解，均無法達成分
    割之協議，爰依民法第824 條訴請以原物分配之方式分割共
    有物。
  (二)原告主張應依竹東地政事務所100 年6 月29日土地複丈成果
    圖即附圖1 甲案為原物分割，分配不足部分則以金錢補償。
    如採取附圖1 乙案，共有部分仍有很多筆，且乙案中的丁1
    在原告家出入口前，如維持共有，會影響原告家出入。
  (三)對被告抗辯之陳述：
    1.被告乙雖提出其祖先於大政14年（即民國14年）留下之土
      地分配契約（下稱系爭分配契約），惟依民法規定，共同
      持有之土地在未分割前屬於所有持有人共同擁有，故系爭
      分配契約應屬無效。且渠等誤將「正廳、正間」解讀成「
      正橫屋」，所主張分家區域亦為錯誤；況係直至98年調解
      本件土地分割時，才看到系爭分配契約，在買系爭土地時
      ，並沒有看到。
    2.依系爭分配契約所載：「家屋正廳壹間作為公所事實。
      左片正間壹間，並落廒壹間及橫屋地基參間，歸與貳房
      ，其餘外橫屋地基仍作為參房公地事實。右片正間壹間
      及落廒貳間，並外橫屋地基貳間，歸與長房是實。右片
      橫屋三間及外橫屋透出地基貳間，又正橫屋透出地基到橋
      頭歸與滿房是實。」。有爭議的是有關橋頭的定位，20
      幾年時，在通往北側道路和正廳前方各有一塊活動式木板
      橋，正廳前方的活動式木板橋是以前3 房人家共同出入的
      橋樑，故合理的解釋為右橫屋透出地基（指到水溝），到
      橋頭（即指通往地基北側道路的橋頭）。被告乙所提之竹
      橋為原告於45年為經營雜貨店才搭建的，大家即改走竹橋
      ，活動式木板橋即捨棄不用。
    3.被告乙辯稱原告私佔公有地云云，原告否認之。概：56年
      間，原告正廳3 分之1 和被告甲方左邊外橫屋的柴房交換
      ，另3 方協議將廣場3 分之1 分給原告；67年間，原告山
      上池塘地和被告乙方左邊外橫屋的豬舍交換，原告嗣後將
      原有房舍拆除，合併換得土地重新興建房舍，故原告興建
      房舍之土地均係3 方協議或交換取得，何來私佔公有地，
      這也是原告房舍土地較完整之原因。
  (三)為此聲明：
    1.兩造共有之系爭土地依各共有人使用現況原物分割。
    2.共有人依第1 項分割取得土地如有不足，他共有人應以公
      告地價加4 成補償之。
    3.訴訟費用按各共有人持分比例負擔。
二、被告方面：
  (一)被告甲即被告林合昌、林合福主張：
    對於原告聲請分割系爭土地無意見，惟主張依附圖1 甲案為
    原物分割，且被告甲仍願意就分得部分維持共有，如此土地
    較完整，路也不必共同持分，對3 方都公平，且對於附圖2
    的E 區分為3 份，被告甲願意就分得部分維持共有。如採附
    圖1 乙案，被告甲方之出入會在被告乙後面，要從屋簷下走
    出來，不甚公平，且將來被告乙改建房屋，將致被告甲方進
    出不便及光線不足。另祠堂部分，因被告甲與原告交換土地
    ，故持有祠堂3 分之2 之權利。至被告乙所提出之系爭分配
    契約，被告甲未曾看過，早期資料未留予被告甲，被告甲曾
    聽父親說是爺爺3 兄弟以抽籤方式分財產。
  (二)被告乙即被告曾玉梅、林桂香、林合政、林合裕、林合棋主
    張：
    1.對於原告聲請分割系爭土地無意見，惟主張依附圖1 乙案
      為原物分割，即應依系爭分配契約為分割，且被告乙方願
      意就分得部分維持共有。
    2.系爭分配契約係經祖先及房族公證人簽名認可，自為有效
      。依系爭分配契約所載：(1)家屋正廳壹間作為公所事實。
      (2)左片正間壹間並落敖壹間及橫屋地基參間歸與貳房，其
      餘橫屋地基仍作為參房公地事實。(3)右片正間壹間及落敖
      貳間並外橫屋地基貳間歸與長房是實。(4)右片橫屋參間及
      外橫屋透出地基貳間又正橫屋透出地基到橋頭歸與滿房是
      實。2 房林祺信之直系後代為林寶源，嗣林寶源出售予劉
      雲楨，劉雲楨再出售予原告；長房林祺秀之直系後代為林
      寶琳、被告甲；滿房林祺鎔之直系後代為林保增、被告乙
      方。系爭土地私有地分配為祖先分配，其他田地以抽籤分
      配，由系爭分配契約中提及「抽出」、「此係2 房拈得」
      可證，故系爭分配契約屬分割非分管，且只有約定私有地
      歸屬，其餘均為公有地，原告於99年7 月15日庭訊時亦承
      認看過系爭分配契約。其中所指橋頭係指原告門前所搭竹
      橋，而非原告所提通往池塘窩產業道路之橋頭，因大正14
      年時並無原告所指該橋頭存在，該橋頭係39年時開闢，另
      鄰居范增淼亦稱之前入池塘窩橋頭道路非現行原告所指橋
      頭產業道路，而是范增淼家旁小徑進入，另以前林家3 大
      房外廣場前是種矮樹與水渠做分界，對外只有1 個出入口
      ，即原告門前竹橋，所謂「正橫屋透出地基到橋頭」之橋
      頭就是指此竹橋。至原告稱標準三合院建築大門都是開在
      正中央來虛構木板橋存在，惟早期傳統三合院（祠堂），
      祖先多會考量地理風水，故進出口（橋），不會自正中央
      大門「正廳」前進出，且正廳前會以種植矮花樹等方式避
      開，500 公尺內之「林家」、「鄭家」2 家出入口（橋）
      皆自左橫屋或離左橫屋更遠一點進出。今天出入口變更主
      因為現代人不講究風水及圖方便所致。
    3.原告指被告乙出錢鋪設水泥地，乃使用者付費云云，實屬
      不實。原告出入地為被告乙私地，被告甲之父母在世時皆
      承認該地為被告乙所有之私地，多次改建時皆要求被告乙
      自行出錢鋪地；60年間，原告因開雜貨店，下雨時其屋前
      土地即被告乙私地泥濘，故街坊鄰居多請託被告曾玉梅為
      原告鋪水泥，被告曾玉梅考量敦親睦鄰及家中幼小勉為同
      意，非所謂使用者付費，此由原告須徵求被告乙同意下才
      可動工，而不須徵求被告甲意見，即可證該地為被告乙私
      地。另正廳院前土地為被告乙土地，故被告甲父在世時或
      83年再鋪水泥時，均由被告乙出錢，多次整修皆不需其他
      共有人同意；院內土地屬公有地，鋪水泥則由被告甲、乙
      各負擔一半；而祠堂之建造由甲、乙及賣地給被告之子孫
      等3 家房族子孫共同負擔，祠堂內有碑為證。
    4.祠堂有不可分割的部分，且附圖1 乙案為目前使用者3 方
      變更最少的方案。另祠堂從以前就是被告甲、乙各2 分之
      1 ，祠堂外面都是被告乙在使用，且修建均由被告乙全額
      出資，如果現在一半為被告甲使用，則被告甲使用面積比
      被告乙更多。祠堂祭祖部分3 房輪流，3 年中被告乙燒香
      2 年，被告甲住在台北，如何燒香祭祖？被告甲認為他們
      從屋簷下出入不公平，但他們目前所住建物為82年所建，
      從屋簷出入快要20年。
    5.綜上，本件應依附圖1 乙案為原物分割，不因被告乙當初
      敦親睦鄰所為忍讓而有所影響，原告居住建地面積相連且
      最多，且多佔建公有地及私地，卻假裝不知，原告占用祖
      先分配給被告乙之私地及共有土地，應歸還之。另被告乙
      為林氏家族，對正廳祖嗣延續保有相當責任，豈有全分給
      被告甲之理。
三、不爭執事項：
    原告主張系爭土地為兩造分別共有，各人之應有部分如附表
    2 所示等情，業據其提出土地登記第二類謄本為證（見本院
    卷二第153 頁至第155 頁），復為被告所不爭執，堪信原告
    主張之事實為真正。
四、本件爭點：
    原告依民法第823 條、第824 條訴請原物分割系爭土地；被
    告甲對於分割系爭土地沒有意見，並同意採附圖1 甲案分割
    方案；被告乙亦對分割系爭土地沒有意見，然提出系爭分配
    協議乙紙，抗辯系爭土地業經祖先及房族公證人簽名認可分
    割方案，應依系爭分配協議而為分割云云。是本件首應審究
    者為：
  (一)系爭分配協議有無拘束原告之效力？
  (二)若否，系爭土地應如何分割？
五、本院之判斷：
  (一)系爭分配協議有無拘束原告之效力？
    1.按最高法院48年度台上字第1065號判例意旨認「共有人於
      與其他共有人訂立共有物分割或分管之特約後，縱將其應
      有部分讓與第三人，其分割或分管契約，對於受讓人仍繼
      續存在」，就維持法律秩序之安定性而言，固有其必要，
      惟應有部分之受讓人若不知悉有分管契約，亦無可得而知
      之情形，受讓人仍受讓與人所訂分管契約之拘束，有使善
      意第三人受不測損害之虞，與憲法保障人民財產權之意旨
      有違，首開判例在此範圍內，嗣後應不再援用，業經司法
      院大法官釋字第349 號解釋在案。而共有人成立不動產協
      議分割契約後，其分得部分所有權移轉請求權，係請求履
      行協議分割契約之權利，既有民法第125 條消滅時效規定
      之適用者，該協議分割契約即屬債權契約，而與共有人間
      之分管契約同其性質，則依前開釋字第349 號解釋意旨，
      分管契約倘不能拘束善意受讓應有部分之第3 人，揆之同
      一法理，於協議分割契約之適用上，自不容另為歧異之解
      釋（最高法院89年度台上字第333 號判決意旨參照）。次
      按當事人主張有利於己之事實者，就其事實有舉證之責任
      ，民事訴訟法第277 條前段定有明文，又主張法律關係存
      在之當事人，應就該法律關係發生所須具備之特別要件，
      負舉證之責任，至於他造主張有利於己之事實（變更或消
      滅之特別要件），則應由他造舉證證明（最高法院48年台
      上字第887 號判例意旨參照）。
    2.原告於67年10月、79年10月分別以買賣取得18分之6 、12
      6 分之1 （合計126 分之43）之系爭土地持分；被告林合
      昌、林合福、曾玉梅、林桂香、林合政、林合裕、林合棋
      分別以分割繼承（被告林合福另有以贈與名義）而取得系
      爭土地持分，而由兩造共有。被告乙雖提出其祖先林祺秀
      、林祺信、林祺鎔於大正14年所簽立之系爭分配協議為證
      （見本院卷一第26頁至第28頁），主張應依祖先所為分割
      協議分割系爭土地云云，然原告於本院言詞辯論時主張：
      於買系爭土地時並不知有悉系爭分配協議存在，係在98年
      間就系爭土地為分割調解時，才看到系爭分配協議等語（
      見本院卷一第177 頁），被告乙又未舉證證明原告在買受
      系爭土地時知悉系爭分配協議存在，是縱被告乙之祖先曾
      就系爭土地為分配協議，惟依前開說明，被告乙尚不得引
      據系爭分配協議以對抗善意受讓系爭土地應有部分之原告
      。從而，原告依民法第823 條第l 項前段訴請分割系爭土
      地，即無不合，自應准許。
  (二)系爭土地應如何分割？
    1.又按「各共有人，得隨時請求分割共有物。但因物之使用
      目的不能分割或契約訂有不分割之期限者，不在此限。」
      、「共有物之分割，依共有人協議之方法行之。」、「分
      割之方法不能協議決定，或於協議決定後因消滅時效完成
      經共有人拒絕履行者，法院得因任何共有人之請求，命為
      下列之分配：一、以原物分配於各共有人。但各共有人均
      受原物之分配顯有困難者，得將原物分配於部分共有人。
      二、原物分配顯有困難時，得變賣共有物，以價金分配於
      各共有人；或以原物之一部分分配於各共有人，他部分變
      賣，以價金分配於各共有人。」民法第823 條第1 項、第
      824 條第1 項、第2 項分別定有明文。查本件兩造係依如
      附表2 所示之比例共有系爭土地，且系爭土地並無因物之
      使用目的不能分割之情形，復無不為分割之約定，兩造前
      又未能協議決定分割方法，揆諸上揭法律規定，原告請求
      裁判分割，即屬有據。
    2.再按分割共有物，以消滅共有關係為目的。法院裁判分割
      共有土地時，除因該土地內部分土地之使用目的不能分割
      （如為道路）或部分共有人仍願維持其共有關係，應就該
      部分土地不予分割或准該部分共有人成立新共有關係外，
      應將土地分配於各共有人單獨所有（最高法院69年台上字
      第1831號判例意旨參照）；再者分割共有物，除應斟酌各
      共有人之意願、利害關係及共有物之性質外，尚應斟酌分
      得部分所得利用之價值、經濟效用等原則（最高法院84年
      度台上字第1538號、94年度台上字第1768號判決要旨參照
      ）。又裁判分割共有物，屬形成判決，法院定共有物之分
      割方法，固應斟酌當事人之聲明及上開事項等，而本其自
      由裁量權為公平合理之分配，但並不受當事人聲明、主張
      或分管約定之拘束（最高法院93年度台上字第1797號判決
      要旨參照）。
    3.查系爭土地上現有如附圖2 所示之2 樓加強磚造房屋、磚
      造平房、天井、神明廳、空地、小徑；且原告出入通行A1
      ，至E 區通行H 、I 及少部分E1；被告甲出入通行B 、B1
      、E1 ， 至E 區通行E1；被告乙出入通行B1西側至道路；
      且系爭土地之北面有2.5 公尺寬柏油路面之鄰里道路，系
      爭土地西面雖有水溝，目前A1、B1均已鋪設橋樑通至5 公
      尺寬柏油路面之鄉道，附圖2 之C 建物西側、北側圍牆內
      土地與鄉道○鄰里道路之高度差甚小，且只要需要經由水
      利用地通行至道路，均可向新竹市農田水利會提出申請鋪
      設，另D 、D1建物屋簷下走廊走道寬度為1.325 公尺，總
      長度為5.4 公尺（D 建物前方占3.5 公尺，D1前方占1.9
      公尺），D 、D1、D1-1為同一時間所建相鄰之同一兩層樓
      建物，D2建物為雜物間，D3、D3-1均無使用，D2、D3、D3
      -1、D3-2為50年前所建磚造瓦屋平房，其屋頂為木樑及瓦
      片，均已破舊不堪有破洞E1小徑有1.6 公尺至2 米寬的私
      人道路通往同段96地號土地，若以被告乙所提分割方案（
      即附圖1 乙案），原告所分得之丙區是以附圖2 之A1門前
      牆壁為分割線，會將原告之A2建物劃歸兩造共有範圍等情
      ，業經本院會同兩造及新竹市農田水利會、新竹縣芎林鄉
      公所、新竹縣竹東地政事務所至現場勘驗屬實，並製有勘
      驗筆錄及新竹縣竹東地政事務所99年8 月9 日土地複丈成
      果圖在卷可憑（見本院卷一第267 頁至第268 頁、卷二第
      143 頁至第145 頁），是系爭房屋應以東西向即以與道路
      垂直之方式分割為當，如此兩造所分得之房屋均可面臨道
      路或修築橋樑通往道路，對於兩造而言較為公平。又如附
      圖1 所示之甲、乙案，甲方案為兩造取得土地較符合房屋
      使用現狀，至被告甲雖分得D 建物之供奉被告甲、乙祖先
      牌位之神明廳，然被告甲於本院行言詞辯論時表示，新竹
      縣竹北市六家有林家宗祠可供遷移祖先牌位，被告乙對此
      亦不否認等情，有本院言詞辯論筆錄在卷可參（見本院卷
      二第117 頁）；而被告乙所提之附圖1 乙案，除被告甲所
      分得之甲區無法直接通往鄉道，僅能從附圖2 的G 區屋後
      小徑接往丁區○○鄰里道路○○段96地號土地，且附圖1
      乙案之分割方案有3 部分分散在3 處由兩造或被告甲、乙
      維持共有，致無法發揮其土地之使用效益，對於兩造均屬
      不利益。
    4.本院審酌兩造之意願、共有物之性質、分割前之使用狀態
      、經濟效用、分得部分之利用價值及全體共有人之利益等
      情，認依如附圖1 甲案所示之分割方法較為可採，故原告
      爰依民法第823 條第1 項前段、第824 條之規定請求分割
      兩造共有系爭土地，本院認應依以下方式分割：兩造共有
      坐落新竹縣芎林鄉○○段第96-1地號土地，准予原物分割
      ，其分割方式為：如附圖1 甲案所示丙部分，面積252 平
      方公尺、丙1 部分，面積23平方公尺，分歸原告取得；甲
      部分，面積219 平方公尺、甲1 部分，面積49平方公尺，
      分歸被告林合昌、林合福取得，並各按應有部分3 分之1
      、3 分之2 比例維持共有；乙部分，面積241 平方公尺、
      乙1 部分，面積21平方公尺，分歸被告曾玉梅、林桂香、
      林合政、林合裕、林合棋取得，並各按應有部分123 分之
      7 、123 分之7 、123 分之88、123 分之14、123 分之7
      比例維持共有；另丁部分，面積39平方公尺，由兩造依如
      附表1 所示之比例保持共有洵屬允當，應予准許，爰諭知
      如主文第1 項所示。
六、兩造其餘之攻擊及防禦方法，經本院斟酌後，認為均不足以
    影響本判決之結果，無逐一詳予論駁之必要，併此敘明。
七、另因共有物分割之事件涉訟，由敗訴當事人負擔顯失公平者
    ，法院得酌量情形，命勝訴之當事人負擔其一部，民事訴訟
    法第80條之1 定有明文。查系爭土地雖因兩造無法達成分割
    協議，原告因而提起訴訟，但兩造均因系爭建物之分割而互
    蒙其利，故依上開規定，本院認此部分訴訟費用應由兩造按
    分割前之原所有權應有部分比例（如附表2 所示）負擔。
八、訴訟費用負擔之依據：民事訴訟法第80條之1。
中    華    民    國   100    年    12    月    16    日
                  民事第一庭  法  官  朱美璘
正本係照原本作成。
如對本判決上訴，須於判決送達後20日內向本院提出上訴狀。如
委任律師提起上訴者，應一併繳納上訴審裁判費。
中    華    民    國   100    年    12    月    16    日
                              書記官  王恬如
附表1：就附圖1甲案丁部分三九平方公尺兩造之共有比例
┌────┬──────┬──────┬─────┬────────┐
│  編號  │   共有人   │  共有比例  │ 各共有人 │  各共有比例    │
├────┼──────┼──────┼─────┼────────┤
│   1    │   原告丙即 │   1/3      │ 范阿球   │     1/3        │
│        │   范阿球   │            │          │                │
├────┼──────┼──────┼─────┼────────┤
│   2    │   被告甲即 │            │ 林合昌   │     1/9        │
│        │   林合昌   │   1/3      ├─────┼────────┤
│        │   林合福   │            │ 林合福   │     2/9        │
├────┼──────┼──────┼─────┼────────┤
│   3    │   被告乙即 │   1/3      │ 曾玉梅   │     7/369      │
│        │   曾玉梅   │            ├─────┼────────┤
│        │   林桂香   │            │ 林桂香   │     7/369      │
│        │   林合政   │            ├─────┼────────┤
│        │   林合裕   │            │ 林合政   │     88/369     │
│        │   林合棋   │            ├─────┼────────┤
│        │            │            │ 林合裕   │     14/369     │
│        │            │            ├─────┼────────┤
│        │            │            │ 林合棋   │     7/369      │
└────┴──────┴──────┴─────┴────────┘
附表2：
┌────┬────────┬───────────────────┐
│ 編號   │    共有人      │分割前應有部分：即訴訟費用負擔比例    │
├────┼────────┼───────────────────┤
│   1    │    范阿球      │     43/126                           │
├────┼────────┼───────────────────┤
│   2    │    林合昌      │     1/9                              │
├────┼────────┼───────────────────┤
│   3    │    林合福      │     2/9                              │
├────┼────────┼───────────────────┤
│   4    │    曾玉梅      │     1/54                             │
├────┼────────┼───────────────────┤
│   5    │    林桂香      │     1/54                             │
├────┼────────┼───────────────────┤
│   6    │    林合政      │     44/189                           │
├────┼────────┼───────────────────┤
│   7    │    林合裕      │     2/54                             │
├────┼────────┼───────────────────┤
│   8    │    林合棋      │     1/54                             │
└────┴────────┴───────────────────┘